【裁判字號】    94,訴,793
【裁判日期】    950825
【裁判案由】    清償債務
【裁判全文】
臺灣臺中地方法院民事判決  94年度訴字第793號
原      告  華南商業銀行股份有限公司
法定代理人  甲○○
訴訟代理人  劉振義
被      告  丙○○
訴訟代理人  陳  鎮律師
            蕭慶鈴律師
複  代理人  乙○○
上列當事人間請求清償債務事件，經本院於中華民國95年8月10
日言詞辯論終結，判決如下：
    主  文
被告應給付原告新台幣貳佰參拾萬壹仟柒佰玖拾參元，及其中新
台幣貳佰貳拾壹萬伍仟捌佰肆拾柒元，自民國九十三年十二月二
十八日起，至清償日止，按年息百分之七．五三五計算之利息，
並自民國九十四年一月二十九日起至清償日止，在六個月以內者
，按上開利率百分之十，超過六個月者，按上開利率百分之二十
計付違約金。
訴訟費用由被告負擔。
    事實及理由
甲、程序方面：
    原告起訴時之法定代理人本為許德南，訴訟繫屬中原告之法
    定代理人已變更為甲○○，有原告銀行民國95年2月21日95
    人一字第01804號函影本1件附卷可稽，原告法定代理人甲○
    ○聲明承受訴訟，於法並無不合。
乙、實體方面：
壹、原告起訴主張：訴外人丁○○曾先後於83年7月20日、8 8年
    1月5日、88年7月19日、89年6月8日，邀同被告為連帶保證
    人，分別向原告借款新台幣（下同）240萬元、30萬元、70
    萬元、310萬元，其中88年7月19日借款中之30萬元，用以清
    償88年1月5日之欠款，另89年6月8日之借款，則係丁○○基
    於帳務整合之需要，以借新還舊方式，用以清償餘欠之舊債
    務（89年6月8日之借款，下稱系爭借款）。系爭借款約定利
    息按年息7.535%計算，並應按期繳納本息，若未依約繳納本
    息或清償本金時，除其餘借款視同全部到期外，且逾期清償
    在6個月以內者，按上開利率10%，超過6個月者，按上開利
    率20%計付違約金。嗣系爭借款未按期繳納本息，經原告就
    丁○○之財產聲請強制執行，於94年2月3日實施分配，不足
    受償部分尚欠如主文第1項所示本金、利息暨違約金未獲清
    償。而系爭借款消費者貸款契約書上所蓋用之被告印章，應
    係被告授權交付丁○○使用；縱為丁○○盜用，被告亦應依
    民法第169條之規定負與授權人同一責任；且系爭借款乃借
    新還舊，今新債務丁○○既未清償，前揭2筆舊債務仍未消
    滅，被告仍應負連帶保證人之責任。為此爰依消費借貸及連
    帶保證之法律關係，提起本訴等語。並聲明：如主文所示。
貳、被告則以：上開4次借款被告均未擔任丁○○之連帶保證人
    ，系爭借款消費者貸款契約書上連帶保證人之簽名係屬偽造
    ，印文亦非被告親自或授權他人所為，而係遭人盜用；縱被
    告曾將印章交付丁○○，但被告未曾以自己之行為，向原告
    表示簽訂保證契約之代理權授與丁○○，亦無明知丁○○表
    示為其簽訂保證契約之代理人而不為反對表示等表見事實，
    無需對原告負授權人責任，不能徒憑該印章交付之事實，即
    認被告應負表見代理之授權人責任；即使被告有表見之事實
    ，惟原告為一專業辦理存、放款業務之金融機構，對於單純
    持有他人印章者，並不能表徵其即代理他人為保證行為，理
    應知之甚稔，原告竟徒憑丁○○持有被告印章，即任由丁○
    ○以被告名義為丁○○對原告之借款從事保證行為，丁○○
    無權代理係原告明知或可得而知，被告無須負授權人責任；
    被告既未曾擔任丁○○於83年7月20日向被告借款之連帶保
    證人，自無新債清償負擔連帶保證債務之餘地等語資為抗辯
    。並聲明: 原告之訴駁回。
參、兩造不爭執之事實：
一、丁○○曾於89年6月8日向原告借得系爭借款，借款金額為31
    0萬元，約定借款期限自89年7月25日起至96年7月25日止，
    利息按年息7.535%計算，本息定額攤還，如未依約按期繳納
    本息時，除借款視同全部到期外，且逾期清償在6個月以內
    者，按上開利率10%，超過6個月者，按上開利率20%計付違
    約金。嗣系爭借款未按期繳納本息，債務視為全部到期，經
    原告就丁○○之財產聲請強制執行後，尚有如主文第1項所
    示本金、利息暨違約金未獲清償。
二、簽訂系爭借款契約時被告並未親自出面，消費者貸款契約書
    上之簽名亦非被告所有。
三、系爭借款消費者貸款契約書上之印文係被告印鑑章所蓋用。
    以上雙方所不爭執之事實，並有消費者貸款契約書、強制執
    行金額計算書分配表、分配結果彙總表、債權憑證各1件可
    證，上述事實，本院採為判決之基礎。
肆、兩造主要爭點：
    被告是否有授權丁○○代為簽訂系爭借款之連帶保證契約？
伍、得心證之理由：
一、主張法律關係存在之當事人，僅須就該法律關係發生所須具
    備之特別要件，負舉證之責任，至於他造主張有利於己之事
    實，應由他造舉證證明（最高法院48年臺上字第887號判例
    ）。私文書經本人或其代理人簽名、蓋章者，推定為真正，
    民事訴訟法第358條第1項定有明文；私人之印章，由自己使
    用為常態，被人盜用為變態，主張變態事實之當事人，自應
    就此印章被盜用之事實負舉證之責任 (最高法院69年度台上
    字第1300號、70年度台上字第4339號、74年度台上字第461
    號、第2143號、82年度台上字第1505號、86年度台上字第71
    7號、93年度台上字第1505號判決參照)。至於最高法院雖著
    有70年台上字第657號判例，揭諸「由自己之行為表示以代
    理權授與他人者，對於第三人應負授權人之責任，必須本人
    有表見之事實，足使第三人信該他人有代理權之情形存在，
    始足當之（參看同院60年台上字第2130號判例），我國人民
    將自己印章交付他人，委託該他人辦理特定事項者，比比皆
    是，倘持有印章之該他人，除受託辦理之特定事項外，其他
    以本人名義所為之任何法律行為，均須由本人負表見代理之
    授權人責任，未免過苛，原審徒憑上訴人曾將印章交付與呂
    某之事實，即認被上訴人就保證契約之訂立應負表見代理之
    授權人責任，自屬率斷」之要旨，惟該判例之適用，應以舉
    證人業已證明未授權他人使用印章，亦即印章遭人盜用為前
    提，乃屬當然。
二、系爭借款貸款契約書上連帶保證人欄蓋用之印文，既係自被
    告所有之印章所蓋用，雖簽訂系爭借款契約時被告未親自出
    面，消費者貸款契約書上之簽名亦非被告所有，但仍應推定
    該消費者貸款契約書有關被告擔任連帶保證人之記載為真正
    ，而參諸該消費者貸款契約書所載，原告就被告曾同意擔任
    （授權丁○○簽立）系爭借款連帶保證人之特別要件事實，
    應已盡舉證之責。
三、原告就被告曾同意擔任系爭借款連帶保證人所須具備之特別
    要件事實，既已盡舉證之責，而被告就其主張：印文非被告
    親自或授權他人所為，而係遭人盜用云云，復為原告否認，
    被告就上開有利於己亦即印章遭盜用之變態事實，自應負責
    舉證。而本院基於下述理由，認被告就其印章遭盜用之事實
    ，非但舉證尚有未足，且依後列情況證據顯示，被告同意擔
    任系爭借款連帶保證人之可能性甚高，自應為不利於被告之
    判斷：
（一）被告雖曾以丁○○未經同意，竊取其所有之印鑑執以盜蓋
      並偽造署押於消費者貸款契約書上，藉以偽造系爭借款連
      帶保證人為被告之私文書後，持向原告申辦系爭借款，涉
      犯行使偽造私文書等罪為由，對丁○○提出刑事告訴，經
      台灣台中地方法院檢察署以95年度偵字第1990號偽造文書
      等案件受理，檢察官偵查終結後認丁○○涉有行使偽造私
      文書等罪嫌，對之提起公訴，現由本院刑事庭以95年度訴
      字第15 03號偽造文書等案件審理中（尚未判決），此有
      本院調取之上開案件偵查卷宗及刑事卷宗可稽。惟綜觀本
      院調取之上開卷宗所示，就系爭借款貸款契約書上之印文
      係遭盜蓋之事實，除被告之惟一指述外，丁○○之供述，
      其餘證人即原告銀行行員王又麟、朱元順、被告之妻詹顯
      妹於警訊、檢察官訊問時所為證述內容及卷附書證，均未
      能證明或佐證上開事實，若徒憑利害攸關之被告在該案件
      之指述，即認其印文確係遭盜蓋，尚嫌遽斷，被告就其印
      章遭盜用之事實，舉證實有未足。
（二）除系爭借款外，丁○○另曾先後於83年7月20日、88年1月
      5日、88年7 月19日，以被告名義為連帶保證人，分別向
      原告借款240 萬元、30萬元、70萬元，系爭借款則係丁○
      ○基於帳務整合之須要，以借新還舊方式，用以清償餘欠
      舊債務之事實，有原告提出之消費者貸款申請及調查表5
      件、存款往來明細表1件為證，應屬真正。是系爭借款既
      係丁○○基於帳務整合之需，以借新還舊方式所為之借款
      ，並非另有新借款，則被告若曾擔任前3筆借款（尤其數
      額最大之第1筆借款）之連帶保證人，在被告本需就舊債
      務負連帶保證責任之情況下，系爭借款亦係徵得被告同意
      繼續擔任連帶保證人，應屬合理之推論。而被告雖辯稱：
      從未擔任丁○○之連帶保證人云云，惟丁○○於83年7 月
      20日向原告所借之240萬元，因係第一次借款，銀行為防
      止冒貸，依規定於授信時應進行確認借款人或保證人本人
      簽訂借款或保證契約的程序，即所謂對保手續，此經證人
      朱元順、王文麟於前揭案件警訊、檢察官訊問時證述明確
      （按：衡諸銀行實務，貸款之對保手續，應經承辦人員與
      借款人及連帶保證人本人親自接洽，請其等提出身分證件
      供核對，並經其等簽名蓋章後，由承辦對保之銀行行員簽
      認，始能完成）；另丁○○83年7月20日之第1次借款，除
      於消費者貸款申請及調查表上蓋用被告所有印鑑章之印文
      外，原告銀行並將被告之身分證影印留存，此有消費者貸
      款申請及調查表、身分證各1件（均影本）附卷可參；又
      本院將94年12月15日當庭命被告親自書寫之簽名及身分證
      字號筆跡、被告承認為真正之76年10月1日切結書立切結
      書欄、債務人欄簽名筆跡、94年6月3日被告親自書寫之簽
      名及身分證字號筆跡，與83年7月20日借款當時消費者貸
      款申請及調查表連帶保證人資料欄、簽名欄內之簽名及身
      分證字號筆跡，先後二度送請憲兵司令部鑑定結果，雖經
      該部鑑識中心以書寫字跡之特徵不穩定致無法比對，若貿
      然進行鑑定，有影響司法審理及人民權益之虞為由，拒絕
      作鑑定，有該部鑑識中心95年2月24日、同年6月9日安鑑
      字第0950000300號、第0950000935號函附卷可查，但經以
      肉眼比對上開書據，83年7月20日借款當時消費者貸款申
      請及調查表連帶保證人資料欄、簽名欄內之簽名筆跡，與
      被告承認為真正之76年10月1日切結書立切結書欄、債務
      人欄簽名筆跡、94年6月3日被告親自書寫之簽名筆跡，無
      論筆劃、運勢、勾勒，均頗為神似。執此，丁○○於83
      年7月20日之第1次借款，非但原告銀行承辦人員依規定須
      進行對保手續，且文件上除蓋用被告之印文外並簽署有頗
      為神似之簽名筆跡，復留存有被告之身分證影本，若謂該
      次借款係丁○○盜取被告之印鑑、身分證，並與原告銀行
      承辦人員勾串未作對保手續，進而刻意模仿被告之簽名筆
      跡，可能性實微乎其微，換言之，被告曾擔任該次借款之
      連帶保證人，應可認定，則揆諸前揭說明，系爭借款亦係
      徵得被告同意繼續擔任連帶保證人之可能性甚高。
（三）再進一步言，丁○○向原告所借之上開4次貸款，於消費
      者貸款申請及調查表、消費者貸款契約書上均蓋用有被告
      同一印鑑章之印文，此有消費者貸款申請及調查表5件、
      消費者貸款契約書1件（均影本）附卷可參；又本院刑事
      庭上開案件承辦法官曾傳喚被告於95年6月14日到庭，送
      達該次期日之傳票時，被告亦係以前揭印鑑章收受傳票，
      此有送達證書1件附於本院調取之本院刑事庭上開刑事卷
      宗可查，足見前開文件所蓋用之印鑑章並未遺失，仍在被
      告保管中。則丁○○自83年7月20日第1次借貸起、迄至89
      年6月8日第4次借貸止，歷時近6年，能多次順利盜取被告
      保管中之印鑑章，蓋用於相關文件上並歸還原位，不被發
      現之機率實非甚高，並益足增益被告同意擔任系爭借款連
      帶保證人之可能性。
四、稱消費借貸者，謂當事人一方移轉金錢或其他代替物之所有
    權於他方，而約定他方以種類、品質、數量相同之物返還之
    契約，民法第474條第1項定有明文；又稱保證者，謂當事人
    約定，一方於他方之債務人不履行債務時，由其代負履行責
    任之契約，亦為同法第739條所明定；另保證債務之所謂連
    帶，係指保證人與主債務人負同一債務，對於債權人各負全
    部給付之責任者而言，此就民法第272條第1項規定連帶債務
    之文義參照觀之甚明（最高法院45年台上字第1426號判例參
    照）；而連帶債務之債權人，依同法第273條第1項規定，得
    對於債務人中之一人或數人或其全體，同時或先後請求全部
    或一部之給付。綜前所述，被告應有同意擔任系爭借款之連
    帶保證人，則在系爭借款尚有如主文第1項所示本金、利息
    暨違約金未獲清償之情況下，被告自應負與主債務人丁○○
    同一清償之責（兩造有關表見代理、新債清償之攻防，即無
    庸贅敘）。從而，原告本於消費借貸及連帶保證契約之法律
    關係，請求被告應給付如主文第1項所示本金及利息暨違約
    金，為有理由，應予准許。
陸、本件事實已臻明確，兩造其餘攻擊防禦及證據調查，均與本
    案之判斷不生影響，自勿庸一一審酌論列，併此敘明。
丙、訴訟費用負擔之依據：民事訴訟法第78條。
中    華    民    國    95    年    8    月    25    日
                  民事第二庭  法  官  劉長宜
上為正本，係照原本作成。
如對本判決上訴，須於判決送達後20日內向本院提出上訴狀（須
附繕本）。
中    華    民    國    95    年    8    月    25    日
                              書記官


司法院資訊處製作；財團法人民間司法改革基金會備份。
